【裁判字號】    97,台上,4097
【裁判日期】    970828
【裁判案由】    違反毒品危害防制條例
【裁判全文】
最高法院刑事判決            九十七年度台上字第四０九七號
上  訴  人  台灣高等法院台南分院檢察署檢察官
被      告  甲○○
上列上訴人因被告違反毒品危害防制條例案件，不服台灣高等法
院台南分院中華民國九十七年六月十二日第二審判決（九十七年
度上訴字第二四九號，起訴案號：台灣台南地方法院檢察署九十
五年度偵字第一六七一五號），提起上訴，本院判決如下：
    主  文
上訴駁回。
    理  由
按刑事訴訟法第三百七十七條規定，上訴於第三審法院，非以判
決違背法令為理由，不得為之。是提起第三審上訴，應以原判決
違背法令為理由，係屬法定要件。如果上訴理由書狀並未依據卷
內訴訟資料，具體指摘原判決不適用何種法則或如何適用不當，
或所指摘原判決違法情事，顯與法律規定得為第三審上訴理由之
違法情形，不相適合時，均應認其上訴為違背法律上之程式，予
以駁回。本件檢察官上訴意旨略稱：（一）、原判決以證人朱正
偉所證沒有看到蔡瑞生提一袋東西上車，可能係蔡瑞生提一袋東
西上車時，該證人那時恰巧沒有看到，否則蔡瑞生後來不會打電
話跟該證人說那部車出事了，被警察搜到東西等情。因認被告甲
○○辯稱，車上那一袋東西是蔡瑞生提上車的等語，尚非不可採
，而為被告無罪判決理由之一。然依朱正偉於第一審之證言內容
以觀，朱正偉既自租車直至將該車交給被告，均與蔡瑞生在一起
，且去租車及打完麻將上車時蔡瑞生均未提東西上車；而蔡瑞生
係於民國九十五年十一月十五日凌晨將車交給被告，迄當日十一
時二十分被告遭員警跟監並被查獲扣案磅秤等物，此段時間該車
僅被告一人使用，被告使用該車幾次、上下該車時攜帶何物，均
無人在場，原判決從何推認「可能係蔡瑞生提一袋東西上車時，
證人那時恰巧沒有看到」，原判決此部分認定，不僅採證與卷證
資料不符，其自由心證職權之行使亦有違反經驗法則之違法。又
該車既係以朱正偉名義租用、由蔡瑞生擔任保證人，則蔡瑞生知
悉向其借車之被告經警在該車上搜得扣案磅秤、夾鏈袋等物，而
告知租車名義人朱正偉共商如何善後，自屬事理之常，乃原判決
竟據此推認「否則蔡瑞生後來不會打電話跟證人說那部車出事了
，被警察搜到東西，足認被告辯稱車上那一袋東西是蔡瑞生提上
車的，尚非不可採」，其自由心證職權之行使亦有違反經驗法則
之違法。（二）、員警除在五九００－ＬＺ號自小客車上查獲扣
案磅秤等物外，並在被告攜帶之手提包內查獲海洛因二十包及安
非他命十八包，而被告供稱：各該毒品係在其租屋處買入，通常
在自己家中施用毒品等情。惟若僅係供己施用，依一般經驗法則
，應置於租屋處內，方便施用，豈會在外出時全數攜帶於隨身手
提包內，冒為警查獲之風險。況被告被查扣之行動電話多達四支
，均係被告一人獨自使用，且均係以他人名義申辦之電話，而被
告於警詢供承於查獲前已失業約一年，均無工作，生活費靠男友
支應。被告既無業，何以須持用四支行動電話，此更彰顯被告為
避免警追緝其販毒之犯行，而使用多支電話，做為對外聯絡之通
訊工具。另被告持用之0000000000號行動電話，經實
施通訊監察，發現被告有販賣毒品之通聯紀錄，雖因購買者亦係
使用他人名義申辦之行動電話而未能查出向被告買受毒品者之姓
名、年籍，然該通聯紀錄確有談及買賣毒品之事，且上開通訊監
察之期間為九十五年六月一日起至同年十月十六日止，與本案起
訴書認定被告於九十五年十一月十四日購入毒品及被警查獲之九
十五年十一月十五日之時間相當接近；是參酌被告前確有談及買
賣毒品之事、隨身攜帶大量毒品、磅秤、夾鏈袋等物，使用多支
他人名義申辦之行動電話等情，詳予對照勾稽，應足證明被告確
實有在購入毒品後再意圖轉售之犯行。原判決未能全盤細究卷內
證據資料、參酌社會常情認定事實，其自由心證職權之行使難認
無違反經驗法則之違法等語。
惟查本件原判決以公訴意旨略以：被告意圖販賣第一級毒品海洛
因及第二級毒品安非他命，於九十五年十一月十四日晚上，在台
南縣永康市○○街二六三號其租屋處，向綽號「阿文」之姓名不
詳男子以新台幣（下同）三萬元之代價，購入海洛因二十包（重
約七公克）及安非他命十八包（重約二十七公克），趁機欲再轉
售牟利。經警於同年月十五日十二時二十分許，在台南縣永康市
○○街一九七巷十號旁之鐵皮屋查獲，並在其所攜帶之手提包內
起獲海洛因二十包、安非他命十八包及所駕駛之車號五九００－
ＬＺ號自小客車內之手提袋內查獲磅秤一台、吸管十支、吸食器
五個、注射針筒一包、夾鏈袋一包及行動電話四支等物。因認被
告涉犯毒品危害防制條例第五條第一項、第二項意圖販賣而持有
第一級、第二級毒品等罪嫌。係以扣案毒品係被告在其租屋處買
入，果係供己施用，依一般經驗法則，應置於租屋處內，才方便
施用，豈會在外出時全數分裝攜帶於隨身手提包內，顯有販賣之
意圖。扣案之行動電話數多達四支，均係被告獨自使用，更彰顯
被告為避免警追緝，而使用多支電話，做為對外聯絡之通訊工具
甚明。雖從通訊監察譯文中發現被告有販賣毒品之通聯紀錄，惜
並未能查出向被告買受毒品之人，然此適足以證明被告確實有在
購入毒品後再意圖轉售之犯行。再從扣案之磅秤及夾鏈袋一大包
觀之，應係販賣毒品者所使用之器具，果非用來販售之用，何需
隨身攜帶，為其主要證憑。然訊據被告，堅決否認有意圖販賣而
持有毒品之犯行，辯稱：扣案毒品雖係伊所有，海洛因二十包，
淨重僅四公克，安非他命十八包，淨重僅二十一點九八公克，均
係供自行施用而持有，並無販賣之意圖。在五九００－ＬＺ號自
用小客車上雖查獲磅秤一台、夾鏈袋一包等物，但該車係朱正偉
租用後交給蔡瑞生駕駛，蔡某再暫借給伊使用，車上之物品非不
無可能係蔡瑞生所有。況查獲之毒品均已分裝成小包裝，自無庸
再使用磅秤及夾鏈袋供分裝之用，自不得以該物品遽認伊係意圖
販賣而持有毒品等語。經查：被告於九十五年十一月十五日被查
獲時經採其尿液檢驗，確有施用第一級毒品海洛因及第二級毒品
安非他命之陽性反應，有長榮大學九十五年十二月七日確認報告
一紙足憑，此部分犯行並經檢察官提起公訴，由台灣台南地方法
院以九十六年度訴字第四一號刑事判決，依施用第一級毒品及施
用第二級毒品罪判處被告應執行有期徒刑一年六月，前開扣案之
毒品海洛因二十包及安非他命十八包，亦於從刑宣告沒收銷燬之
，該案並經原審法院以九十六年度上訴字第五三三號刑事判決駁
回被告之上訴確定，有台灣高等法院被告前案紀錄表及刑事判決
可稽。是被告所辯查扣之毒品係供自己施用，尚非無據，應可採
信。自難以上揭毒品，被告係在租屋處買入，外出時全數分裝隨
身攜帶，遽予推測被告有販賣或意圖販賣而持有毒品之犯行。又
查獲供被告使用之行動電話四支，僅0000000000號行
動電話有通訊監察譯文可參。該通聯紀錄雖有談及買賣毒品之事
，惟其期間為九十五年六月一日起至同年十月十六日止，與本案
起訴書所載被告於九十五年十一月十四日購入毒品，於同月十五
日被警查獲之時間無關；且經檢察官命警調查，並未發現有向被
告購買毒品者，有台南縣警察局九十六年四月九日南縣警刑字第
０九六００一三六七五號函可稽。是縱被告有使用該四支行動電
話之事實，亦不足憑為被告係意圖販賣而購買扣案毒品之依據。
被告已否認在五九００－ＬＺ號自用小客車上查獲磅秤一台、夾
鏈袋一包等物是其所有，辯稱：是蔡瑞生提上車的等語。原判決
綜合證人朱正偉於第一審之證言內容，說明該車係朱正偉租用後
與蔡瑞生共同使用，被告僅係短暫借用而已。雖朱正偉證稱：沒
有看到蔡瑞生提一袋東西上車云云，亦有可能係蔡瑞生提一袋東
西上車時，朱正偉恰巧沒有看到，否則案發後蔡瑞生不會打電話
跟朱正偉說那部車出事了，被警察搜到東西。足認被告辯稱，車
上那一袋東西是蔡瑞生提上車的等語，尚非不可採。況縱認被告
辯稱車上那一袋東西是蔡瑞生提上車的云云，不可採，然被告被
查獲之前數日，查無被告與他人談及買賣毒品之證據資料，諸如
合法通訊監察譯文等，亦不能僅憑扣案之磅秤等器具，推論被告
有被訴之犯行。至於被告於九十五年十一月十五日偵訊時雖供稱
：扣案之夾鏈袋、磅秤係其所有，用來分裝毒品所用，伊是上個
月（指九十五年十月）開始販賣毒品，海洛因及安非他命均以每
包一千元販售云云。但嗣於同年月二十三日偵訊時，即否認有其
事，陳稱：伊前於偵訊時所供有販賣毒品之行為不實在，是自己
編的等語。被告前後之供述明顯不一致，已有瑕疵，且經檢察官
命警調查被告有無販賣毒品之行為，亦查無實證，有前揭台南縣
警察局函可參，被告此部分自白自難認與事實相符。況被告此部
分自白縱係屬實，其販賣毒品之行為，係在九十五年十月間，亦
與本件所起訴之被告犯罪時間，係在九十五年十一月十四日才購
買毒品無涉，亦不得作為被告有罪之認定。此外，復查無其他積
極證據可資證明被告有販賣或意圖販賣而持有第一級、第二級毒
品之犯行。原判決因而維持第一審諭知被告無罪之判決，駁回檢
察官在第二審之上訴，已詳予說明其證據之取捨及論斷之基礎，
所為論述均有卷存資料可資覆按，從形式上觀察，並無所謂違背
法令之情形。按刑事訴訟法第一百六十一條第一項規定：檢察官
就被告犯罪事實，應負舉證責任，並指出證明之方法。因此，檢
察官對於起訴之犯罪事實，應負提出證據及說服之實質舉證責任
。倘其所提出之證據，不足為被告有罪之積極證明，或其指出證
明之方法，無從說服法院以形成被告有罪之心證，基於無罪推定
之原則，自應為被告無罪判決之諭知。原判決對於公訴人所提出
之證據，所指出證明之方法，以及卷內訴訟資料，已逐一剖析，
參互審酌，仍無從獲得被告有罪之心證，因而維持第一審諭知被
告無罪之判決，於法自屬有據。上訴意旨仍執原判決已調查審酌
不予採用之證據，或就原判決已有調查說明之事項，或就原審證
據取捨及判斷證據證明力之職權行使，任憑己意泛指其違法，難
謂係依據卷內資料具體指摘之適法上訴第三審理由。本件上訴為
違背法律上之程式，應予駁回。
據上論結，應依刑事訴訟法第三百九十五條前段，判決如主文。
中    華    民    國  九十七  年    八    月  二十八  日
                      最高法院刑事第一庭
                          審判長法官  董  明  霈
                                法官  林  茂  雄
                                法官  張  祺  祥
                                法官  賴  忠  星
                                法官  宋      祺
      本件正本證明與原本無異
                                      書  記  官
中    華    民    國  九十七  年    九    月    三    日
                                                     Ｍ


司法院資訊處製作；財團法人民間司法改革基金會備份。
